【裁判字號】    98,上易,2486
【裁判日期】    981224
【裁判案由】    詐欺
【裁判全文】
臺灣高等法院刑事判決                98年度上易字第2486號
上  訴  人
即  被  告  甲○○
            乙○○
上二人共同
選任辯護人  許麗紅律師
上列上訴人因詐欺案件，不服臺灣臺北地方法院98年度易字第68
號，中華民國98年8月13日第一審判決（起訴案號：臺灣臺北地
方法院檢察署97年度偵字第9894號），提起上訴，本院判決如下
    主  文
原判決撤銷。
甲○○犯詐欺罪，累犯，處有期徒刑壹年，減為有期徒刑陸月，
如易科罰金，以銀元參佰元即新台幣玖佰元折算壹日。
乙○○無罪。
    事  實
一、甲○○前因詐欺案件經本院判處有期徒刑6月確定，於民國
    92年9月26日易科罰金執行完畢。詎仍不知悔改，係中華哈
    拉購股份有限公司（原址設臺北市中山區○○○路○段7號6
    樓之7，嗣遷至臺北市中山區○○○路○段16號11樓之7，下
    稱哈拉購公司）之實際負責人，於94年下半年間，甲○○因
    資金不足，屢向陳銘印借款。惟因甲○○資金仍甚困窘，陳
    銘印為求其債權之擔保，即向甲○○稱願以新臺幣（下同）
    5800萬元之價格購買哈拉購公司所有坐落臺北市○○區○○
    路6小段地號380、380-1號2筆土地，及其上同市區○○段○
    ○段建號1020號建物（下稱系爭房地），超過債權額之部分
    願補足價金，二人並於95年2月7日就系爭房地簽訂不動買賣
    契約，且開始進行辦理移轉登記之相關程序，甲○○且於簽
    約日即95年2月7日收受275萬元，其後又於同年2月8日收受
    100萬元、同年2月15日收受25萬元、同年3月7日收受100萬
    元、同年3月15日收受50萬元。另於94年底至95年初間，福
    金寶有限公司（負責人顏家煌，下稱福金寶公司）因有意購
    買系爭房地，亦委託代書羅瑞展與甲○○洽談買賣事宜。而
    甲○○明知陳銘印確有買受系爭房地之真意，竟因哈拉購公
    司亟需資金週轉，以應付到期提示之支票，意圖為自己不法
    所有，於95年2月17日，在臺北市○○區○○路17號2樓，向
    代書羅瑞展（已另案為不起訴處分）佯稱同意以6000萬元價
    金出售系爭房地予福金寶有限公司，並簽立不動產委託銷售
    承諾書予羅瑞展，委託羅瑞展告知福金寶公司於同年2月22
    日下午2時30分前來簽訂系爭房地之買賣契約，致羅瑞展陷
    於錯誤，將福金寶公司所簽發，付款人為中華商業銀行太原
    分行面額300萬元之斡旋金支票1紙（支票號碼：A0000000）
    ，交付甲○○及不知情之乙○○二人收受，轉為系爭房地買
    賣之定金。詎甲○○於收受前開款項後，旋於同年2月21日
    提示系爭定金支票，獲款300萬元；而福金寶公司則於約定
    簽約日前3、4天，委託羅瑞展告知甲○○、乙○○，應於簽
    約日偕同第二順位抵押權人王玉山到場，由福金寶公司直接
    清償該第二順位抵押權1500萬元，始願意簽約，經羅瑞展轉
    知上情後，甲○○向羅瑞展表示，王玉山與其2人有股東權
    糾紛，希望轉知福金寶公司給其1個月時間，處理塗銷第二
    順位抵押權事宜，致雙方均未於約定簽約日到場簽約。嗣經
    福金寶公司再三催請簽約，甲○○、林該宗輝2人均推拖拒
    簽，並於同年3月24日，將系爭房地之所有權移轉登記予陳
    銘印所指定之銘林實業有限公司（下稱銘林公司），且拒不
    返還前揭定金，福金寶公司始知受騙。
二、案經福金寶公司訴由臺灣臺北地方法院檢察署檢察官偵查起
    訴。
    理  由
壹、被告甲○○部分
一、訊據被告甲○○雖坦承於前揭時地以5800萬元出售哈拉購公
    司上開不動產予陳銘印並辦妥移轉登記，及另又委託土地代
    書羅瑞展以6000萬元出售系爭房地，並由羅瑞展處取得告訴
    人所交付之300萬支票且已提示兌現，而嗣後未與福金寶公
    司簽訂買賣契約，亦未返還300萬元之事實不諱，惟均矢口
    否認有詐欺犯行，辯稱：不是真的要賣給陳銘印，是因為向
    陳銘印借很多錢，把系爭房地押給他擔保而已，後來是真的
    要賣給福金寶公司，因為福金寶的賣價比較高，95年2月22
    日當日早上伊有通知羅瑞展今天要簽約，當時羅瑞展說福金
    寶的負責人顏家煌在南部下午才會回來，伊等到下午2點半
    還沒有回來，到4點伊打電話給羅瑞展，羅瑞展說董事長還
    沒有回來，伊是一直苦等對方來簽約，本件不動產沒有簽立
    買賣契約責任在於告訴人，伊沒有詐欺云云。
二、經查：
  (一)被告甲○○有將系爭房地於95年2月7日以5800萬元出售予陳
    銘印，旋即辦理相關所有權移轉及貸款代償程序後，於95
    年3月24日，將系爭房地之所有權移轉登記予陳銘印所指定
    之銘林公司之事實，業據被告二人坦承在卷，核與證人陳銘
    印證述購買之經過大致相符，且有哈拉購公司及陳銘印於95
    年2月7日所簽立之不動產買賣契約書（偵字9894號卷第17至
    22頁）、哈拉購公司與銘林公司95年3月6日之增補買賣契約
    （偵字9894號卷第25頁）、95年3月20日繳納哈啦購公司本
    件不動產之地價稅及土地增值稅繳款書（偵字9894號卷第15
    頁）、陳銘印簽發之95年2月8日金額100萬支票（偵字9894
    號卷第6、7頁）、95年1月26日交付王玉山收受之金額200萬
    元支票分別在卷可稽（偵字9894號卷第14頁），此部分事實
    堪以認定。
  (二)被告甲○○除出售系爭房地予陳銘印並辦理所有權移轉登記
    完竣以外，另於95年2月17日，經由代書羅瑞展仲介並出售
    系爭房地予告訴人，並簽立不動產委託銷售承諾書予羅瑞展
    ，羅瑞展乃將告訴人所簽發，付款人為中華商業銀行太原分
    行面額300萬之斡旋金支票（支票號碼：A0000000），交付
    被告甲○○轉為系爭房地買賣之定金，被告甲○○並已將該
    支票提示兌現且其後系爭房地並未移轉登記予告訴人且就所
    受領之300萬迄今並未返還等事實，亦為被告甲○○所是認
    ，復據證人即福金寶公司負責人顏家煌證述交付300萬支票
    購買系爭房地經過詳實（偵字23901號卷第6至8頁），並據
    證人羅瑞展於原審時具結證述：95年2月17日伊先在買方公
    司談好，買方先簽委任書給伊，當天是告訴人先開承諾書及
    300萬支票給伊，伊收到以後就馬上轉往賣方公司，賣方公
    司也同意簽收包括把300萬支票拿走，當天在簽文件時就把
    條件內容填好．．．賣方是因為伊有出具買方給伊的委任書
    正本及買方公司開具的300萬支票正本，取得他們相信，他
    們也很高興6000萬可以成交，所以當場伊再跟他們商量95年
    2月22日要簽約，他們也同意，所以同意完之後就簽具這個
    承諾書及在承諾書簽收300萬支票回條給伊等語在卷（原審
    卷98年7月23日審判筆錄第10、11頁），並有哈拉購公司與
    羅瑞展、告訴人與羅瑞展分別於95年2月17日簽訂之不動產
    委任銷售承諾書及不動產預定購買委任書（偵字23901號卷
    27之1、32頁）、本件前開不動產之建物與土地登記謄本（
    偵字23901號卷38、39、41頁）、告訴人開立票載發票日95
    年1月6日金額300萬於95年2月17日經哈拉購公司簽收之支票
    影本等附卷可參（偵字9894號卷第54頁），該部分事實亦堪
    認定。
  (三)被告甲○○雖以告訴人未依約於95年2月22日前來簽約，且
    於該日晚間10時許始傳真更正交易條件，且因所要求更正之
    交易條件窒礙難行，告訴人已屬違約云云置辯。關於告訴人
    是否應於95年2月22日前往簽約一節，證人羅瑞展於原審所
    證：95年2月17日雙方簽具承諾書授權給伊，原本約定付款
    方式是依照這個版本，但95年2月22日前幾天買方表示謄本
    有第一順位及第二順位設定，依據第一款簽約要付600萬，
    備齊證件要付450萬，依據這個方式買方沒有保障，要求付
    款方式改變，這個要求伊也傳達給賣方，在95年2月22日前
    幾天賣方也同意簽約跟備件有變更要一次付，但賣方要把全
    部可以備件要全部備齊，賣方也同意．．．賣方一直跟伊表
    示希望給更長的時間去協調金主把所有證件備齊，當時告訴
    人也同意給更長的時間，但後來因為時間拉的太長，被告甲
    ○○及乙○○二人跟伊表示證件要跟金主拿回來很困難，伊
    記得在時間拉長的過程中，伊有一次去調地政登記謄本發現
    已經過戶給第三人，在伊發現過戶給第三人之前有跟賣方協
    調如果有困難是否把300萬退給買方，但賣方一直不願意，
    這個過程賣方常常聯絡不到，他們刻意迴避伊（原審卷98年
    7月23日審判筆錄第7、8頁）。故被告甲○○與告訴人顯在
    95年2月22日之前即已達成將簽約日期延後以待被告甲○○
    備齊簽約文件，至為明確，被告甲○○空言辯稱告訴人未於
    95年2月22日前去簽約已屬違約云云，本屬無據。
  (四)依被告所提出之95年2月22日下午10時21分告訴人所傳真之
    資料，觀諸其上記載乃係要求哈拉購公司提出辦理不動產移
    轉登記所需之各項相關證件、塗銷案外人王玉山第二順位抵
    押權所需文件及銀行貸款餘額證明單，固有該傳真附卷可憑
    （原審卷第49頁）。但就此份傳真之源由，證人羅瑞展於原
    審證稱：我有在22日晚上傳真這份文件給被告，是當天告訴
    人會傳那個文件是在22日以前買賣雙方已經同意簽約備件時
    間往後延，所以告訴人在當時有傳真文件給我，我才傳真給
    賣方，所以賣方在當時已經知道22日當天不可能簽約，在22
    日以前已經知道...在2月22日前買賣雙方伊跟他們很密集聯
    絡，所以在2月22日前雙方已經瞭解在2月22日不可能備件完
    成等語（原審卷98年7月23日審判筆錄第12、14頁）。且觀
    諸該傳真所要求備齊之文件，或係辦理移轉登記所需文件，
    或屬彙算並清償系爭房地上前所設定第二順位抵押權所需文
    件，核屬買賣雙方辦理不動產過戶之常態，至哈拉購公司與
    王玉山間就前所借貸之款項應如何彙算以憑取回塗銷第二順
    位抵押權所需文件，自屬哈拉購公司之義務，本難認告訴人
    此項傳真有何窒礙難行之處；另觀諸哈拉購公司將系爭房地
    出售予陳銘印之過程中，哈拉購公司、陳銘印與王玉山於95
    年1月26日就如何清償王玉山在哈拉購公司本件不動產上所
    設定之第二順位抵押權已書立三方約定書（偵字9894號卷第
    24頁），更足認陳銘印亦有提出解決王玉山之第二順位抵押
    權之要求，否則當無特別書立三方約定書之理，更可證被告
    甲○○所辯均屬杜撰之詞。
  (五)被告甲○○雖另辯稱出售予陳銘印之買賣契約有附優先承買
    權，伊隨時可買回系爭房地而有履行與告訴人買賣契約之可
    能，且伊出售予告訴人之售價高於售予陳銘印價格達200萬
    ，若售予告訴人對哈拉購公司較有利云云。惟所謂優先承買
    權部分，證人陳銘印於原審已明確證稱：買賣契約第6條有
    註記不動產出售後6年內有優先承買權，當初約定是被告甲
    ○○捨不得房地產但又急需用錢，所以有字面上約定，如果
    伊要賣出去要優先賣給被告甲○○，是伊想出售時被告有第
    一優先購買權，而不是被告甲○○有找到新的買主隨時可以
    買回等情屬實（原審卷98年7月23日審判筆錄第19、20頁）
    ，另衡諸買賣契約書第6條第3項就此約定係記載為「買方賣
    方雙方協議於本不動產出售後6年內賣方有優先承買權。承
    買價格另議」等語（偵字9894號卷第19頁），是由陳銘印之
    證詞並對照契約文字以觀，此優先承買權乃係6年內陳銘印
    欲出售時，被告甲○○得與陳銘印協議買回之價格，且買回
    之價格既未特定，自非如被告甲○○所辯可在6年內隨時買
    回之理。另被告甲○○售予告訴人之價格雖高於陳銘印200
    萬，但被告甲○○出售予告訴人之仲介費須由哈拉購公司支
    付予羅瑞展之事實，已經證人羅瑞展結證：伊與買賣雙方有
    約定成交價百分之3的佣金，是由賣方支付，約定180萬等語
    詳實（原審卷98年7月23日審判筆錄第12頁），且有95年2月
    17日簽訂之不動產委任銷售承諾書約定明確（偵字23901 號
    卷27之1頁），則被告甲○○所超出之售價於扣除應支付羅
    瑞展之仲介費後，雖餘20萬，然觀諸哈拉購公司早在95年2
    月7日即先與陳銘印簽約並收有簽約金之事實，業經陳銘印
    證述：伊跟哈拉購公司是95年2月7日簽約，土地、建物所有
    權狀是簽約定時就交給伊，買賣所需的證件伊是當天拿的，
    但沒有印鑑證明，契約中有提到簽約時付275萬，但當天沒
    有實際交付，而早在1月26日、2月3日分別付了200萬、50萬
    給被告，另在1月20日付25萬給被告指定的王玉山，而在簽
    約之後又分別於2月8、15日、3月7、15日分別又付10 0萬、
    25萬、100萬、50萬給被告甲○○，第二次付款也就是8日付
    100萬被告甲○○有交付登記文件...新光銀行原來是貸4800
    萬額度後來降到4640萬，撥款之後我們馬上償還王玉山債務
    ，銀行再撥第二次款的時候再償還華南銀行的款項，簽約之
    後就協議租金由我們管理，銀行負擔義務部分也由我們承擔
    ，所以3月20日我們就過戶等語在卷（原審卷98年7月23日審
    判筆錄第20至22頁），則由陳銘印在95年2月17日被告甲○
    ○收受告訴人300萬支票之前即已支付達400萬買賣價金予被
    告收受，則倘被告甲○○未將系爭房地依約售予陳銘印，被
    告甲○○對陳銘印所須支付之違約金實非前開20萬所足因應
    ，另參照被告早在95年1月26日即已簽立三方約定書（偵字
    9894號卷第24頁），以解決王玉山之第二順位抵押權事宜，
    且於同日並由陳銘印交付200萬支票予王玉山（偵字9894號
    卷第14頁）。復佐以哈拉購公司自95年7月24日即開始退票
    達142張且旋經銀行拒絕往來之事實，有票據信用資訊查詢
    表在卷可佐（偵字9894號卷第34至39頁），更可證被告甲○
    ○顯因哈拉購公司自95年初即已陷於資金窘迫而犯本件詐欺
    取財犯行，至為明確。
  (六)被告甲○○另舉證人即哈拉購公司會計王淑貞於原審雖證稱
    ：2月22日伊與被告二人在哈拉購公司等羅瑞展及買方，一
    直等不到，等到晚上10點多沒有來，我們就離開公司，第二
    天到公司我們看到傳真，這傳真之前都沒有提到過，所以就
    沒有辦法做等語（原審卷98年7月23日審判筆錄第24頁）；
    於本院審理時復到庭證稱：「當天我們在早上9、10點的時
    候，我們有請乙○○打電話給福金寶的委託人羅瑞展，提醒
    他們要來簽約，我們是約下午簽約。接下來羅瑞展有提到顏
    家煌在外地，可能要到下午4點鐘才回來，我們約定是在松
    江路17號2樓辦公室簽約。早上乙○○就提醒他們不要忘了
    簽約，羅瑞展說沒有問題，顏家煌在南部，下午4點鐘會去
    松江路17號2樓簽約。那天我們一直等不到，到了下午4點鐘
    乙○○又再打電話催他們，那時候電話就接不上，我們以為
    是訊號不通，所以就繼續等。我們那天就等到晚上10點將近
    50分才離開。隔天早上小姐就從傳真機拿張紙過來，好像是
    要我們準備一些資料。那時候乙○○和甲○○就開始在聯繫
    為何他們沒來簽約，但一直聯繫不上。」等語（見本院卷98
    年12月3日審判筆錄第3頁）。惟如前述，被告甲○○於已和
    陳銘印簽約且收受大筆金錢，甚至已經在辦理移轉登手續予
    第一買受人之情形下，猶與福金寶公司重複簽約，且均未告
    以買受人福金寶公司實情，顯已與一般正常之買賣過程相違
    ，而被告甲○○在可預料與福金寶公司之買賣未能正常履行
    之情形下，猶收受福金寶公司大筆訂金迄未返還，顯有為自
    己不法之意圖，其所為已構成詐欺罪，自與其95年2月22日
    是否真有在等待福金寶公司人員前來簽立書面契約無涉，且
    被告甲○○在此情形下，亦非無可能欲藉簽立書面契約取信
    福金寶公司，而繼續騙取金錢，證人王淑貞上開所證自不足
    為其有利之認定。
  (七)綜上所論，本件事證明確，被告甲○○辯解，均不可採。其
    有本件詐欺取財犯行堪予認定，應依法論科。
三、論罪理由：
  (一)法律修正之比較
    查被告甲○○行為後，刑法業於94年2月2日修正公布部分條
    文，並於95年7月1日施行。依修正後刑法第2條第1項規定：
    「行為後法律有變更者，適用行為時之法律。但行為後之法
    律有利於行為人者，適用最有利於行為人之法律。」，此條
    規定係規範行為後法律變更所生新舊法律比較適用之準據，
    是刑法第2條本身雖經修正，尚無比較新舊法之問題，應一
    律適用裁判時之現行刑法第2條，以決定適用之刑罰法律。
    查被告行為時刑法第339條第1項普通詐欺罪之法定刑為「五
    年以下有期徒刑、拘役或科或併科一千元以下罰金。」，且
    依斯時罰金罰鍰提高標準條例第一條前段規定，「依法律應
    處罰金、罰鍰者，就其原定數額得提高為二倍至十倍」。故
    該罪罰金刑部分經提高後為一萬元以下，經折算為新臺幣後
    ，最高可罰新臺幣三萬元，最低則為新臺幣三元（銀元一元
    ）。至被告行為後公布施行之刑法施行法第1條之1規定：「
    中華民國九十四年一月七日刑法修正施行後，刑法分則編所
    定罰金之貨幣單位為新臺幣。九十四年一月七日刑法修正時
    ，刑法分則編未修正之條文定有罰金者，自九十四年一月七
    日刑法修正施行後，就其所定數額提高為三十倍。但七十二
    年六月二十六日至九十四年一月七日新增或修正之條文，就
    其所定數額提高為三倍」；且刑法第33條第5款亦修正為：
    「主刑之種類：罰金，新臺幣一千元以上，以百元計算之」
    。經比較新、舊法之結果，應以被告行為時之舊法對其較為
    有利。另刑法第47條第1項累犯之規定亦有修正，被告於本
    案係犯故意犯，適用新、舊刑法並無不同，均構成累犯，故
    綜合比較結果，自應依修正後刑法第2條第1項前段規定，適
    用修正前刑法之相關規定予以論處。
  (二)法律之適用
    核被告甲○○所為係犯刑法第339條第1項之詐欺取財罪。被
    告甲○○有如犯罪事實欄所載之前案及執行紀錄之事實，有
    本院被告前案紀錄表在卷可憑，於受有期徒刑執行完畢5年
    內再犯本件有期徒刑以上之本罪，為累犯，應依修正前刑法
    第47條第1項加重其刑。
四、撤銷改判暨科刑理由
    原審以被告甲○○犯罪事證明確，據以論罪科刑，固非無見
    ，惟查：本件被告行為後刑法已經修正，原審漏未為新舊刑
    法之比較，自有未洽；再本院以為共同被告乙○○並無與被
    告甲○○共犯本案詐欺罪（理由詳如下述），原審未經詳察
    ，以被告甲○○就所犯之上開詐欺罪與被告乙○○間有犯意
    聯絡、行為分擔，係共同正犯，即屬未合，且原判決亦有上
    開可議，自應由本院將原判決關於被告甲○○部分撤銷改判
    。爰審酌被告品行、因一時貪念而犯本罪、犯罪之手段、品
    行、智識程度、所詐得之金額高達300萬元，犯後亦未坦認
    全部犯行，本不應輕饒，惟其於本院審理時已與告訴人達成
    民事上和解，有和解書一份在卷稽（被告甲○○已給付100
    萬元，其餘200萬元分24期給付），告訴人並具狀請求本院
    從輕量刑等一切情狀，量處如主文第二項所示之刑。又被告
    甲○○本案犯罪時間係於96年4月24日之前，且無中華民國
    九十六年罪犯減刑條例所定不得減刑之情形，應依同條例第
    2 條第1項第3款規定減其宣告刑二分之一。又被告甲○○經
    減刑後之宣告刑為有期徒刑6個月以下之刑，得易科罰金，
    而關於易科罰金之折算標準，因被告甲○○行為後，於94年
    2 月2日修正公布之刑法，已自95年7月1日起施行，關於刑
    法第41條易科罰金之規定有修正，被告行為後法律有變更者
    ，適用行為時之法律。但行為後之法律有利於行為人者，適
    用最有利於行為人之法律，刑法第2條第1項定有明文。查：
    被告於行為時之刑法第41條第1項前段規定：「犯最重本刑
    為5年以下有期徒刑以下之刑之罪，而受6個月以下有期徒刑
    或拘役之宣告，因身體、教育、職業、家庭之關係或其他正
    當事由，執行顯有困難者，得以1元以上3元以下折算一日，
    易科罰金。」，而於被告行為時之易科罰金折算標準，修正
    前罰金罰鍰提高標準條例第2條前段（現已刪除）規定，就
    其原定數額提高為100倍折算1日，則本件被告行為時之易科
    罰金折算標準，應以銀元300元折算1日，經折算為新臺幣後
    ，應以新臺幣900元折算為1日。惟95年7月1日施行之刑法第
    41條第1項前段則規定：「犯最重本刑為五年以下有期徒刑
    以下之刑之罪，而受六個月以下有期徒刑或拘役之宣告者，
    得以新臺幣一千元、二千元或三千元折算一日，易科罰金。
    」。比較修正前後之易科罰金折算標準，以95年7月1日修正
    公布施行前之規定，較有利於被告，則應依刑法第2條第1項
    前段，仍應適用修正前刑法第41條第1項前段規定，定其折
    算標準，併此敘明。
貳、被告乙○○部分
一、公訴意旨略以：被告乙○○則係哈拉購公司股東，對外自稱
    哈拉購公司董事，亦實際參與哈拉購公司之決策，其與哈拉
    購公司之實際負責人即共同被告甲○○二人均明知哈拉購公
    司所有上開系爭房地，業於95年2月7日以5800萬元，出售予
    陳銘印，並進行辦理移轉登記之相關程序，甲○○且陸續收
    受部分價金，竟因哈拉購公司亟需資金週轉，以應付到期提
    示之支票，乃共同意圖為自己不法所有，而基於詐欺取財之
    犯意聯絡，於95年2月17日，在臺北市○○區○○路17號2樓
    ，向代書羅瑞展佯稱同意以6000萬元之價金，出售系爭房地
    予福金寶公司，並簽立不動產委託銷售承諾書予羅瑞展，委
    託羅瑞展告知福金寶公司於同年2月22日下午2時30分前來簽
    訂系爭房地之買賣契約，致羅瑞展陷於錯誤，將福金寶公司
    所簽發，付款人為中華商業銀行太原分行面額300萬元之斡
    旋金支票1紙（支票號碼：A0000000），交付甲○○及被告
    乙○○二人收受，轉為系爭房地買賣之定金。詎被告乙○○
    與甲○○於收受前開款項後，旋於同年2月21日提示系爭定
    金支票，獲款300萬元；福金寶公司則於約定簽約日前3、4
    天，委託羅瑞展告知被告乙○○與甲○○，應於簽約日偕同
    第二順位抵押權人王玉山到場，由福金寶公司直接清償該第
    二順位抵押權1500萬元，始願意簽約，經羅瑞展轉知上情後
    ，被告乙○○與甲○○向羅瑞展表示，王玉山與其2人有股
    東權糾紛，希望轉知福金寶公司給其1個月時間，處理塗銷
    第二順位抵押權事宜，致雙方均未於約定簽約日到場簽約。
    嗣經福金寶公司再三催請簽約，被告乙○○與甲○○均推拖
    拒簽，並於同年3月24日，將系爭房地之所有權移轉登記予
    陳銘印所指定之銘林公司，且拒不返還前揭定金，福金寶公
    司始知受騙。而認被告乙○○亦涉犯共同詐欺罪。
二、按犯罪事實應依證據認定之，無證據不得推定其犯罪事實；
    不能證明被告犯罪者，應諭知無罪之判決，刑事訴訟法第
    154條、第301條第1項分別定有明文。又所謂認定犯罪事實
    之證據，係指足以認定被告確有犯罪行為之積極證據而言，
    如未發現相當證據，或證據不足以證明，自不能以推測或擬
    制之方法，以為裁判基礎。又認定不利於被告之事實，需依
    積極證據，茍積極證據不足為不利於被告事實之認定時，即
    應為有利於被告之認定，更不必有何有利之證據。次按，刑
    事訴訟上證明之資料，無論其為直接證據或間接證據，均須
    達於通常一般人均不致於有所懷疑，而得確信其為真實之程
    度，始得據為有罪之認定，若其關於被告是否犯罪之證明未
    能達此程度，而有合理性懷疑之存在，致使無從形成有罪之
    確信，根據「罪證有疑，利於被告」之證據法則，即不得遽
    為不利被告之認定，其以情況證據（即間接證據）斷罪時，
    尤須基於該證據在直接關係上所可證明之他項情況事實，本
    乎推理作用足以確證被告有罪，方為合法，不得徒憑主觀上
    之推想，將一般經驗上有利被告之其他合理情況逕予排除。
    最高法院76年台上字第4986號、32年度上字67號判例要旨參
    照。
三、訊據被告乙○○固承稱其為哈拉購公司股東，有參與公司決
    策，並有參與哈拉購公司欲將系爭房地出賣予福金寶公司之
    過程，惟堅決否認有公訴人所指之共同詐欺犯行，辯稱：陳
    銘印有一直借錢給公司，算是公司金主之一，但向陳銘印借
    貸部分都是甲○○在負責，公司打算出賣系爭房地來解決資
    金問題，故伊一直有與羅瑞展在談，伊不知道甲○○有另外
    與陳銘印簽買賣契約一事，否則伊不會一直與羅瑞展談並準
    備簽約，是後來陳銘印要求公司要趕快辦理過戶，伊才知道
    甲○○有與他簽約一事，但已是收受羅瑞展所交付福金寶公
    司300萬元支票以後之事等語。
四、經查：被告乙○○均否認事前知悉甲○○、陳銘印間簽約一
    事，核與甲○○、陳銘印、王淑貞所證相符。證人陳銘印於
    偵查中證稱：談不動產買賣時及交付各期金額都沒有與被告
    乙○○接觸等語（見9894號偵卷第12頁97年5月27日訊問筆
    錄）。被告甲○○於本院審理時以證人身分作證稱：乙○○
    沒有參與陳銘印這個案子等語；另證人王淑貞於本院審理時
    亦證稱：「（甲○○與陳銘印談系爭不動產這些事情乙○○
    是否都知道？）他不知道，在跟陳銘印談這事情乙○○不知
    道，只有我、甲○○、陳銘印。」、「（不是有時候借錢乙
    ○○也有在場？）那是偶爾，我們沒空時要求乙○○聯絡陳
    銘印，陳銘印要拿25萬給我們，在古董商那邊。」等語。衡
    情甲○○係哈拉購公司之實際負責人，被告乙○○僅為股東
    ，以其身分及在公司之地位，其非必然對公司所有事情均知
    悉明瞭，甲○○亦非受被告乙○○之指示行事甚明，且陳銘
    印係由甲○○所接觸之金主，則被告乙○○否認知悉甲○○
    、陳銘印間有簽約一事，並非無稽。再陳銘印於偵查中雖證
    稱：甲○○在95年1月20日有支票要過，欠現金，所以說要
    把系爭不動產以5800萬元賣給我，我們是在在電話中確認交
    易的，就先給他25萬元的頭期款讓他應付週轉，當天我沒有
    現金，是找朋友凌旺樹調給他的，甲○○請乙○○去拿，因
    為乙○○與凌旺樹不認識，所以乙○○開借據給凌旺樹，我
    原先也不知道訂金25萬元是甲○○叫乙○○去拿的等語（見
    9894號偵卷第11、12頁97年5月27日訊問筆錄），並有該借
    據1紙在卷可稽（見同上偵卷第13頁）。可知，被告乙○○
    雖有代甲○○出面向陳銘印友人拿取所謂買賣訂金之25萬元
    現金，惟被告乙○○係簽立借據，且陳銘印、甲○○均否認
    有向乙○○說明系爭不動產買賣一事，則被告乙○○辯稱以
    為這25萬元和以前一樣是借款，所以開借據一節，應可採信
    。至甲○○於警詢中曾供稱：「乙○○也是哈拉購公司股東
    ，也有參與這筆買賣」等語（偵字23901號卷第17頁），原
    審判決並以此為被告乙○○與甲○○所為間有犯意聯絡之主
    要依據（見原審判決第9頁），惟細繹甲○○該份警詢筆錄
    ，因本案係由福金寶公司提出刑事告訴，故於是日警詢中，
    警方乃係針對哈拉購公司與福金寶公司洽談系爭房地買賣事
    宜之過程而詢問甲○○，警方或甲○○均未提及哈拉購公司
    與陳銘印亦有簽訂買賣契約一事，故甲○○於警詢就哈拉購
    公司與福金寶公司間之協談過程而供稱：「乙○○也是哈拉
    購公司股東，也有參與這筆買賣」，參前之說明，被告乙○
    ○本極有處理哈拉購公司與福金寶公司間之買賣，本案之爭
    點在於被告乙○○是否係明知哈拉購公司已將系爭房地售與
    陳銘印而仍收受代書羅瑞展所交付之300萬元支票，故甲○
    ○上開警詢中之供述並不足證明被告乙○○對甲○○有與陳
    銘印簽約一事有知情，原審判決執此以為被告乙○○對甲○
    ○所犯詐欺罪有犯意聯絡、行為分擔，自有誤認。被告乙○
    ○對甲○○有與陳銘印簽約一事既事先不知情，則其依正常
    程序與福金寶公司洽談買賣，並於甲○○決定與福金寶公司
    簽約以後，與甲○○共同收受羅瑞展所交付之300萬元斡旋
    金支票，所為自不成立詐欺罪，被告乙○○辯稱伊事先不知
    道甲○○有與陳銘印簽約而否認犯行，即屬可採。
五、此外，復查無其他積極證據足資證明被告乙○○有何共同詐
    欺犯行，自應為被告乙○○無罪之諭知。原審未察，對被告
    乙○○予以論罪科刑，自有未合。被告乙○○上訴否認犯罪
    ，而指摘原判決不當，為有理由，自應由本院將原判決關於
    被告乙○○亦予撤銷，另為被告乙○○無罪之諭知。
據上論斷，應依刑事訴訟法第369條第1項前段、第364條、299條
第1項前段、第301條第1項前段，刑法第2條第1項前段、第339條
第1項，修正前刑法第41條第1項前段、第47條第1項，中華民國
九十六年罪犯減刑條例第2條第1項第3款、第7條，罰金罰鍰提高
標準條例第1條前段、修正前罰金罰鍰提高標準條例第2條，判決
如主文。
本案經檢察官李叔芬到庭執行職務
中    華    民    國    98    年    12    月    24   日
                  刑事第四庭  審判長法  官  陳筱珮
                                    法  官  邱滋杉
                                    法  官  孫惠琳
以上正本證明與原本無異。
不得上訴。
                                    書記官  劉有志
中    華    民    國    98    年    12    月    24   日

司法院資訊處製作；財團法人民間司法改革基金會備份。
